臺灣高等法院臺中分院民事判決　　　　　96年度重訴字第12號
原　　　告　富邦產物保險股份有限公司
法定代理人　甲○○
訴訟代理人　洪崇欽律師
複　代理人　楊俊彥律師
被　　　告　乙○○
　　　　　　　　　　　（現
　　　　　　己○○
　　　　　　　　　　　（現
　　　　　　戊○○
　　　　　　　　　　　（現
　　　　　　丙○○
　　　　　　丁○○
上列四人
訴訟代理人　羅豐胤律師
　　　　　　蔡素惠律師
複　代理人　黃靖閔律師
　　　　　　李秀貞律師
上列被告因殺人等案件（本院95年度上重訴字第33號）案件，原
告於刑事訴訟程序中提起附帶民事訴訟請求侵權行為損害賠償（
本院96年度交附民字第33號），經刑事庭裁定移送審理，本院於
96年11月14日言詞辯論終結，判決如下︰
    主  文
被告己○○應給付原告新臺幣壹仟陸佰肆拾萬元，及自民國九十
六年二月三日起至清償日止，按年息百分之五計算之利息。
原告其餘之訴駁回。
訴訟費用由被告己○○負擔。
本判決第一項於原告以新台幣伍佰肆拾柒萬元為被告己○○供擔
保後，得假執行。但被告己○○如於執行標的物拍定、變更或物
之交付前以新台幣壹仟陸佰肆拾萬元為原告預供擔保得免為假執
行。
原告其餘假執行之聲請駁回。
    事實及理由
壹、聲明部分：
一、原告方面：(一)被告應連帶給付原告新台幣（下同）1,640萬
    元，及自起訴狀繕本送達被告翌日起至清償日止按年息百分
    之5計算之利息。(二)原告願供擔保，請准宣告假執行。
二、被告方面：(一)被告乙○○部分：原告之訴駁回。(二)被告己○
    ○、戊○○、丙○○、丁○○部分：(1)原告之訴駁回。(2)如
    受不利判決，請准供擔保，免為假執行。
貳、陳述及理由部分：
一、原告主張：
(一)、被告乙○○、己○○與戊○○基於詐領高額保險金之犯意，
    明知訴外人黃錦隆智能薄弱，且罹患糖尿病，不加以控制隨
    時有死亡之可能，竟由乙○○以其名下車輛車號2056-GC自
    用小客車向原告投保汽車保險，並以製造假車禍及隱匿糖尿
    病之方式謀害黃錦隆致死，向原告詐得保險金1,640萬元，
    因而被起訴判刑在案。原告因被告乙○○等人施用詐術陷於
    錯誤而締結前揭保險契約及理賠，原告因而依民法第92條規
    定撤銷締約之意思表示，並於94年8月11日以書狀之送達為
    撤銷之表示。
(二)、被告乙○○、己○○及戊○○等三人共謀詐騙保險金，依民
    法第184條及同法第185條規定，自應對原告負擔損害賠償之
    責。又上開被告三人受領保險金，係使用被告丙○○之銀行
    帳，並在花用後將餘款515萬元存入另被告丁○○名義的帳
    戶，依民法第184條、第185條規定，被告丙○○與丁○○亦
    應與前揭被告乙○○等三人負連帶賠償之責。退步言之，依
    民法第179條、第182條、第183條規定，被告等人亦應返還
    所詐領之保險金額。
(三)、對被告答辯之陳述：
　(1)被告抗辯原告另依民法第179條、第182條、第183條規定請
  　求被告鄭丁○○返還550萬元，此並非基於被訴犯罪事實所
    生之損害，不得於刑事訴訟程序附帶為此請求，原告此部分
    請求無理由等語。惟「惟查因犯罪而受損害之人，於刑事訴
    訟程序得附帶提起民事訴訟，對於被告及依民法負賠償責任
    之人，請求回復其損害，刑事訴訟法第487條第1項定有明文
    。而不當得利係以無法律上之原因而受利益，致他人受損害
    為其成立要件。如受損害之人所受之損害，係由於受益人犯
    罪所致，則受損害之人提起附帶民事訴訟，請求返還不當得
    利，以回復其損害，自非法所不許」（最高法院84年度台上
    字第1460號判決可佐）。本件原告所受損害，確實係由被告
    己○○等人犯罪行為所致，而被告己○○、乙○○、戊○○
    將所騙取保險金，先是存入被告丙○○台灣土地銀行中港分
    行帳戶000000000000號帳戶，並在花用朋分部分款項後，將
    餘款550萬元於92年12月5日存入被告丁○○台灣土地銀行中
    港分行000000000000號帳戶，揆諸前開最高法院判決意旨，
    原告自可請求返還不當得利，以回復其損害。
  (2)再「民法第197條第1項所定：『因侵權行為所定之損害賠償
    請求權，自請求權人知有損害及賠償義務人時起二年間不行
    使而消滅』，所謂『知』有損害及賠償義務人之知，係指明
    知而言。其因過失而不知者，並不包括在內。如當事人間就
    『知』之時間有所爭執，應由賠償義務人就請求權人知悉在
    前之事實負舉證責任」（最高法院72年度台上字第1428號判
    決參照），原告於94年8月11日在台中地院提起刑事附帶民
    事訴訟，始知被告犯罪行為及被告等人，原告於96年1月31
    日提起本件訴訟，自無罹於二年時效規定。
二、被告方面：
(一)、被告己○○、戊○○、丙○○、丁○○部分：
　(1)按附帶民事訴訟，係因犯罪而受損害之人，於刑事訴訟程序
    附帶提起民事訴訟，以請求回復其損害之程序，故提起是項
    訴訟須限於「起訴之犯罪事實」侵害個人私權致生損害者，
  　始得為之（最高法院92年台上字第688號判決意旨參照）。
  　經查：被告丙○○及丁○○均非本件刑事之被告，原告以
    民法184條第1項後段及第179條為本件之請求，構成要件事
　　實則援引刑事判決所認定詐領保險之事實，而刑事判決既未
  　認定被告丙○○及丁○○有詐領保險金之犯意聯絡或行為分
    擔，則被告丙○○及丁○○並未有任何侵權行為，原告就丙
    ○○及丁○○之請求，顯無理由。次查，原告提出乙紙銀
　　行交易明細，證明其保險金餘額550萬元於92年12月5日存入
　  被告丁○○台灣土地銀行中港分行000000000000號帳戶云云
    。然查，原告所提出之交易明細乃屬000000000000帳戶，戶
    名為力量開發股份有限公司，此有台灣土地銀行中港分行96
    年9月21日中港存字第0960002822號函在卷可稽。被告丁○
    ○所有之000000000000帳戶並無該550萬元存入，該帳戶之
    交易明細可證，足證原告對丁○○之請求，顯無理由。
  (2)次按，因侵權行為所生之損害賠償請求權，自請求人知有損
    害及賠償義務人起，二年間不行使而消滅，民法第197條前
    段定有明文。查原告主張被告己○○、蘇獻文基於詐領保險
    金之犯意，以製造假車禍及隱匿糖尿病之方式謀害黃錦隆致
    死，業經台灣台中地方法院檢察署偵查起訴，而起訴日期為
    93年8月28日，從而縱認原告之主張為真，則其至遲於起訴
    日即知其損害之事實及賠償義務人，其於96年1月31日方始
    起訴請求賠償，已罹於時效，其損害賠償請求權業已消滅。
    原告雖主張其於94年8月11日在台灣台中地方法院提起刑事
    附帶民事訴訟，始知被告犯罪行為及被告等人云云。然查，
    原告公司於93年間即以本件被告己○○、戊○○、乙○○及
    訴外人賴水木、蘇黃葉、張潤里基於共同詐欺保險金為由，
    向台灣台中地方法院檢察署提出告訴，嗣己○○、戊○○、
    乙○○三人於93年8月被提起公訴，賴水木、蘇黃葉、張潤
    里則獲不起訴處分，原告既於93年間即對被告己○○、戊○
    ○提出告訴，足見其於當時即知有損害及賠償義務人。且該
    案起訴後，於93年9月8日經各大報大肆報導，其中自由時報
    為現時閱報率最高之報紙，原告公司人員眾多，絕無可能不
    知悉被告己○○、戊○○兄弟被起訴之事實。甚至行政院金
    融監督管理委員會於93年11月3日舉行之「防制保險犯罪研
    討會」中亦將本案舉例提出，原告公司為人壽保險商業同業
    公會之會員，亦參與該次會議，對本案業已起訴，自不得諉
    為不知，準此，原告於93年9月8日之前即明知有損害及賠償
    義務人，其至96年1月31日始提起本件訴訟，顯已罹於二年
    時效。
  (3)第按，因被詐欺或被脅迫，而為意思表示者，表意人得撤銷
    其意思表示，民法第92條第一項前段固有明文，惟主張被詐
    欺者，應對詐欺事實負舉證責任。經查，系爭契約乃汽車乘
    客責任險契約，由乙○○為要保人，締約雙方對於投保車輛
    、乘客受傷或死亡時保險金額及保費達成一致時，契約即告
    成立。要保人乙○○於締約時，並未施用任何詐術致使原告
    為締約之意思表示，原告豈得於事後藉詞撤銷締約之意思表
    示？原告所謂「明知訴外人黃錦隆智能薄弱，且罹患糖尿病
    ，不加控制隨時有死亡之可能」云云，惟黃錦隆並無智能薄
    弱情形，且黃錦隆是否有智能薄弱或罹患糖尿病，與系爭契
    約之訂立亦無關聯，原告主張撤銷締約之意思表示，亦無可
    採。再者，系爭保險契約於發生保險事故，原告給付保險金
    時即告消滅，契約既已消滅，自無再為撤銷締約意思表示之
    餘地。
　(4)末按，無法律上之原因而受利益，致他人受損害者，應返還
  　其利益，民法第179條固有明文，然原告不得主張撤銷系爭
    保險契約業如前述，則被告受領系爭保險金乃係基於保險契
    約，並非無法律上之原因，原告以民法第179條、182條及第
    183條為本件請求，顯無理由。矧被告戊○○並有受有任何
    利益，原告此部分之請求，更無理由。
(二)、被告乙○○部分：被告乙○○並未參與上開犯罪事實，亦未
    參與和解，本件和解是由家屬委任律師與原告公司洽談的，
    與被告乙○○無關，被告乙○○亦未分到任何保險金。
三、經查：
(一)、被告丙○○、丁○○部分：
　　按因犯罪而受損害之人，於刑事訴訟程序得附帶提起民事訴
  　訟，對於被告及依民法負賠償責任之人，請求回復其損害，
    刑事訴訟法第487條第1項定有明文。惟提起附帶民事訴訟得
    請求回復之損害，以因被告被訴犯罪事實所生之損害為限，
    否則縱令得依其他事由提起民事訴訟，亦不得在刑事訴訟程
    序中附帶為此請求，即附帶民事訴訟之原告所主張之共同加
    害人，必以在刑事訴訟程序中經認定係共同侵權行為之人，
    始得謂為依民法負賠償責任之人，否則對之提起是項附帶民
    事訴訟，即難謂為合法，先予敘明。經查，本件被告丙○○
    、丁○○二人並非本院95年度上重訴字第48號刑事案件之被
    告，且亦未經該件刑事判決認定為共犯或共同侵權行為人等
    情，業經本院調閱本院95年度上重訴字第48號刑事案卷屬實
    ，並有該案刑事判決書影本在卷可稽，原告以附帶民事訴訟
    請求被告丙○○、丁○○二人連帶賠償，自不合法。
四、被告乙○○、己○○、戊○○部分：原告依民法侵權行為損
    害賠償請求權、不當得利返還請求權，請求被告乙○○等三
    三人連帶賠償1,640萬元本息，被告等三人則以原告依侵權
    行為損害賠償請求權請求部分，業已罹於二年時效而消滅，
    被告等三人執以抗辯，至於不當得部分，則不得以附帶民事
    訴訟程序提起，況被告三人亦無不當得利等語抗辯。茲分述
    如下：
(一)、原告依民法侵權行為損害賠償請求權，請求被告乙○○等三
    人連帶賠償1,640萬元本息部分：按「因侵權行為所生之損
    害賠償請求權，自請求權人知有損害及賠償義務人時起，二
    年間不行使而消滅」，民法第197條第1項定有明文。經查，
    本件被告己○○、戊○○、乙○○等三人基於詐領保險金之
    犯意，以製造假車禍及隱匿糖尿病之方式謀害黃錦隆致死之
    犯罪行為，業經台中地檢署檢察官於93年8月28日偵查起訴
    ，有台中地檢署93年度偵字第946號、6592、12915號起訴書
    一份在卷可稽，並經本院調上開刑事案卷全卷屬實，其時原
    告應已確知其因侵權行為所受之損害及賠償義務人，乃竟遲
    至96年1月31日始向本院刑事庭提起本件刑事附帶民事訴訟
    ，顯已逾前揭法條規定之二年消滅時效，既據被告執以抗辯
    ，是原告依侵權行為損害賠償請求權，請求被告三人連帶賠
    償，自屬無據，核先明。
(二)、原告依不當得利返還請求權，請求被告乙○○等三人連帶給
    付1,640萬元本息部分：
  (1)按「無法律上之原因而受利益，致他人受損害者，應返還其
    利益」，「因侵權行為所生之損害賠償請求權，自請求權人
  　知有損害及賠償義務人時起，二年間不行使而消滅。自有侵
    權行為時起，逾十年者亦同。損害賠償之義務人，因侵權行
    為受利益，致被害人受損害者，於前項時效完成後，仍應依
    關於不當得利之規定，返還其所受之利益於被害人」，民法
　　民法第179條、197條分別定有明文。是本件原告侵權行為損
  　害賠償請求權雖因逾時效而罹於消滅，惟仍得依前開法條規
    定，請求損害賠償義務人返還其所受之利益。被告抗辯不當
    得利返還請求權不得以附帶民事訴訟程序方式提起等語，惟
    按「因犯罪而受損害之人，於刑事訴訟程序得提起民事訴訟
    ，對於被告及依民法負有賠償責任之人，請求回復其損害，
    刑事訴訟法第487條第1項定有明文。而不當得利係以無法律
    上之原因而受利益，致他人受損害為其成立要件。如受損害
    之人所受之損害，係由於受益人犯罪所致，則受損害之人提
    起附帶民事訴訟，請求返還不當得利，以回復其損害，自非
    法所不許」（最高法院74年度台抗字第286號、84年度台上
    字第1460號裁判意旨參照），依原告主張，本件原告所受損
    害係因被告之犯罪行為所致，是其依不當得利之法律關係，
    提起本件刑事附帶民事訴訟，請求返還不當得利，以回復其
    損害，程序上自無不合，被告乙○○等三人抗辯原告不得以
    刑事附帶民事訴訟程序主張不當得利，自無可採。是本件應
    再審究者為，原告依不當得利之法律關係，請求被告乙○○
    等三人連帶賠償1,640萬元本息，是否有理由？
  (2)再按「無法律上之原因而受利益，致他人受損害者，應返還
    其利益」，民法第179條定有明文，是依該條規定應負返還
    義務人限於實際受有利益者，如未受利益者，自不負返還義
    務，核先明。經查，原告主張被告乙○○、己○○、戊○
    ○基於詐領高額保險金之犯意，明知黃錦隆智能薄弱，且罹
    患糖尿病，不加以控制隨時有死亡之可能，竟由乙○○以其
    名下車輛車號2056-GC自用小客車向原告投保汽車保險，並
    以製造假車禍及隱匿糖尿病之方式謀害黃錦隆致死，向原告
    詐得保險金1,640萬元之事實，業據證人即台中榮民總醫院
    神經外科醫師潘宏川（在台中地院93年度重訴字第2144號刑
    事案件警訊及偵訊中證稱黃錦隆水腦症，智能薄弱）、黃錦
    隆之看護邱春秀（於95年5月5日在台中地院審理93年度重訴
    字第2144號案件中證稱黃錦隆智能薄弱）、澄清醫院醫師廖
    重佳（證稱黃錦隆自92年2月21日起至同年10月12日止，連
    續因血糖過高問題住院4次，就醫期間有學習障礙，死亡前4
    天病況不穩之際仍辦理出院）、高孟真（力量公司會計，證
    稱不知黃錦隆向多家保險公司投保之事，亦未看過黃錦隆在
    保險書上簽名，係聽從己○○指示開立支票或現金給保險員
    ，黃錦隆僅每月支領1萬元薪水，92年1月30日黃錦隆授權書
    係己○○要證人高孟真打的，授權書內容伊並未唸給黃錦隆
    聽，92年10月20日丙○○之授權書內容亦是己○○要伊打的
    ，僅繕打一份而已，打完後即給己○○，伊並未親眼看到丙
    ○○在該授權書上捺指印等語。見台中地檢署93年度偵字第
    6592號卷(一)第50、51頁，台中地檢署93年度偵字第946號卷
    (二)第123、124頁、本院93年度重訴字第2144號刑事案卷95年
    5月5日審判筆錄），黃丁松（證稱黃錦隆在力量公司當工地
    守門，見台中地檢署93年度偵字第6592號卷(二)第12頁）、黃
    金禾（證稱黃錦隆在力量公司擔任警衛工作）、陳銘政（處
    理車禍現場之警員，證稱乙○○撞向電桿時並無留下任何煞
    車痕或緊急閃避之胎痕，車身幾乎與道路平行，而無任何右
    轉之狀，前車輪亦筆直朝向電桿，顯無緊閃避來車致前車輪
    向右彎之動作，對向車道亦無任何他車緊急閃避之胎痕，該
    車車體完整，車廂部分未受損，右前擋風玻璃於採證時僅有
    一道裂痕，前揭車禍現場並未發現對向車之任何跡證，僅係
    依乙○○之口述情節記述肇事經過作成紀錄等語，見台中地
    檢署93年度偵字第946號卷(二)第200-202頁）、紀金樹（台中
    縣消防局第四大隊沙鹿分隊小隊長，證稱車禍現場並未發現
    對向來車之任何跡證，車號2065-GC號自小客車右前側直撞
    肇事地點電線桿, 車內無玻璃碎片，無血跡，安全氣囊未開
    ，黃錦隆無明顯外傷，頭部亦未受傷，係被告乙○○自助手
    席抱出受傷之黃錦隆，紀金樹提議將傷者送就近之沙鹿光田
    醫院或沙鹿童綜合醫院就醫遭拒，乙○○稱黃錦隆平時在台
    中榮民總醫院就醫，指定將黃錦隆送台中榮民總醫院急救，
    有事其願負責，並於救護三聯單上家屬指定送醫欄上簽名負
    責，通常其處理急救是以就近之醫院為急救醫院，可是本件
    實在不明白乙○○為何要指定送台中榮民總醫院急救等語，
    見台中地檢署93年度偵字第946號卷(一)第92、98、99頁、同
    署93年度偵字第6592號卷(一)第48頁）、丙○○（黃錦隆之母
    ，證稱其印章係圓的，否認有授權書上之方型印章及在其上
    蓋章，並否認有授權瑞堯律師處理和解事宜，及不知吳瑞堯
    律師已代理其與乙○○達成和解，見台中地檢署93年度偵字
    第946號案卷(一)第108、109、135、136頁。並在台中地院審
    理中證稱伊不知黃錦隆車禍可以得到保險金的理賠，伊未去
    銀行開戶，也不知其名義戶頭有很多錢等語，見台中地院93
    年度重訴字第2144號刑事案件95年5月24日審理筆錄），有
    原告公司汽車險賠款暨電匯同意書各一份在台中地院93年度
    重訴字案卷可稽，再上開1,640萬元保險金經被告乙○○同
    意，由原告直接撥付予丙○○之台灣土地銀行中港分行0000
    0000000號帳戶，同意書上簽章聯仍以原留印鑑蓋印，聯絡
    電話為戊○○之電話，足認己○○、乙○○、戊○○就詐領
    保險金之事有犯意聯絡及行為分擔，末按被告己○○、戊○
    ○、乙○○因殺人等行為，經台中地院以93年度重訴字2144
    號、本院95年度上重訴字第48號刑事判決各判處無期徒刑、
    有期徒刑12年、有期徒刑12年等情，業經本院調閱上開刑事
    案卷全卷屬實，是原告主張被告三人犯殺人等罪以詐領保險
    金之事實，堪信為真。被告否認其有殺人及詐領保險金犯行
    ，自無可採。綜上所述，本件因被告乙○○等三人以上開犯
    罪行為致黃錦隆死亡，而向原告詐領上開保險金，是領受本
    件保險金之行為自難謂有何法律上之原因，原告因而受有撥
    付1,640萬元保險金之損害，自得基於不當得之法律關係請
    求返還該保險金。是本件應再予審究者為上開保險金究由何
    人受領，何人應負返還責任。
  (3)再查，前開保險金1,640萬元經原告匯入丙○○之帳戶後，
    係由被告己○○全數領取，被告戊○○、乙○○等二人並未
    分到保險金一節，業據被告己○○在本院自陳在卷（見本院
    卷第219頁），揆諸前開說明，被告己○○領取該保險金係
    因其犯罪行為所致，原無法律上之原因，因此致原告受有損
    害，是原告依不當得利之法律關係請求被告蘇獻文返還其所
    受領之不當得利款項1,640萬元，自屬有據。至被告戊○○
    、乙○○二人既未分到任何保險金，即無得利可言，是原告
    請求其二人連帶返還所受領之利益，自無理由。
五、綜上所述，本件被告丙○○、丁○○既非前開刑事案件之被
    告，且亦未經該件刑事判決認定為共犯或共同侵權行為人等
    情，原告以附帶民事訴訟請求被告丙○○、丁○○二人連帶
    賠償，自不合法，不應准許，其假執行之聲請亦失所附麗，
    應併駁回。再本件原告之侵權行為損害賠償請求權既罹於時
    效而消滅，並經被告執以抗辯，是原告依侵權行為損害賠償
    請求權，請求被告乙○○、己○○、戊○○連帶賠償其所受
    損害部分，即屬無據。惟本件原告因上開犯罪行為而支付之
    1,640萬元保險金，係全數由被告己○○所領取，被告己○
    ○受領上開保險金並無法律上原因，是原告依不當得利之法
    律關係，請求被告己○○返還1,640萬元，及自起訴狀繕本
    送達翌日即96年2月3日起至清償日止按年息百分之5計算之
    利息，為有理由，應予准許。至被告戊○○、乙○○二人未
    分到任何保險金受有利益，是原告依不當得利之法律關係，
    請求其二人連帶給付1,640萬元本息，自屬無據，不應准許
    ，其假執行之聲請，亦失所附麗，應併駁回之。
六、本件判決命被告己○○給付部分，經原告及被告己○○陳明
    願供擔保，聲請為准免假執行之宣告，爰分別酌定相當擔保
    金額，併為准免假執行之宣告。
七、本件事證已臻明確，兩造其餘攻擊防禦方法及舉證，經本院
    審核後認對判決結果不生影響，不予一一論列，併予明。
據上論結，本件原告之訴，為一部不合法、一部有理由，一部無
理由，依民事訴訟法第463條、第390條、392條、第79條，判決
如主文。
中　　華　　民　　國　　96　　年　　11　　月　　28　　日
                  民事第六庭    審判長法　官  袁再興
                                      法　官  吳惠郁
                                      法　官  陳賢慧
以上正本係照原本作成。
如對本判決上訴，須於收受判決送達後20日內向本院提出上訴書
狀，其未表明上訴理由者，應於提出上訴後20日內向本院提出上
訴理由書（須按他造人數附具繕本）。
上訴時應提出委任律師為訴訟代理人之委任狀。具有民事訴訟法
第466條之1第1項但書或第2項之情形為訴訟代理人者，另應附具
律師及格證書及釋明委任人與受任人有該條項所定關係之釋明文
書影本。
                                      書記官  金珍華
中　　華　　民　　國　　96　　年　　11　　月　　28　　日
                                                      Ｍ
